ACORDAO-COMPLETO-2373946

ACÓRDÃO 13217/2019 ATA 39/2019 - PRIMEIRA CÂMARA

VISTOS, relatados e discutidos estes autos que tratam de ato de concessão de pensão civil emitido pela Fundação Universidade de Brasília e instituído pelo ex-servidor João Bosco Renno Salomon em favor da beneficiária Marina Figueiredo Salomon; 
ACORDAM os Ministros do Tribunal de Contas da União, reunidos em Sessão da 1ª Câmara, com fundamento no art. 71, inciso III, da Constituição Federal, nos arts. 1º, inciso V, e 39, inciso II, da Lei 8.443/1992, no art. 260, § 1º, do RI/TCU e ante as razões expostas pelo Relator, em: 
9.1. considerar ilegal o ato de concessão de pensão civil instituído por João Bosco Renno Salomon (XXX.246.901-XX) em favor de Marina Figueiredo Salomon (XXX.390.791-XX) , recusando o respectivo registro; 
9.1.1. dispensar a devolução dos valores indevidamente recebidos até a data da ciência pela Fundação Universidade de Brasília do presente acórdão, com base no Enunciado 106 da Súmula da Jurisprudência do TCU; 
9.2. determinar à Fundação Universidade de Brasília, com base no art. 45 da Lei 8.443/1992, que: 
9.2.1. faça cessar os pagamentos decorrentes do ato impugnado, em especial os que se referem à inclusão da URP (26,05%) e do percentual de 28,86% no benefício inicial concedido na época do óbito do instituidor, eis que não há amparo judicial que suporte tais parcelas nos proventos de pensão, comunicando ao TCU, no prazo de 15 (quinze) dias, as providências adotadas, nos termos dos arts. 262, caput, do Regimento Interno do TCU, 8º, caput, da Resolução-TCU 206/2007 e 19, caput, da Instrução Normativa-TCU 78/2018;
9.2.2. promova a correção dos "quintos de FC" que integraram o cálculo do benefício inicial no momento do falecimento do instituidor, adequando à parcela judicial respectiva incluída nos proventos de pensão no valor de R$ 3.732,23, para a quantia R$ 2.622,81, nos exatos limites da decisão judicial que garantiu a equiparação dos 4/5 de CD 2 aos 4/5 FC 2; 
9.2.3. exclua do cálculo dos proventos de pensão, a parcela denominada opção do art. 193 da Lei 8.112/1990 (incluída no valor de R$ 3.512,27) considerada ilegal pelo Acórdão 3553/2007-TCU-Segunda Câmara eis que o instituidor não reuniu, em atividade, as condições previstas pelo dispositivo legal mencionado.
9.2.4. emita novo ato de pensão civil, livre das irregularidades apontadas, submetendo-o ao TCU, no prazo de trinta dias, consoante os arts. 262, § 2º, do Regimento Interno do TCU e 19, § 3º, da Instrução Normativa TCU 78/2018;
9.2.5. comunique à interessada o teor desta decisão, alertando-a de que o efeito suspensivo proveniente da interposição de eventual recurso não a exime da devolução dos valores percebidos indevidamente após a respectiva notificação, caso o recurso não seja provido; 
9.2.6. no prazo de 30 (trinta) dias, contados da ciência desta decisão, envie a este Tribunal documentos comprobatórios de que a interessada está ciente da presente deliberação.

Ato de concessão de pensão civil emitido pela Universidade de Brasília. Apreciação para fins de registro.

Primeira Câmara

Fundação Universidade de Brasília.

3. Interessados: Marina Figueiredo Salomon (XXX.390.791-XX).

13.1. Ministros presentes: Walton Alencar Rodrigues (Presidente), Benjamin Zymler, Bruno Dantas e Vital do Rêgo (Relator).
13.2. Ministro-Substituto presente: Weder de Oliveira.

ACORDAO-COMPLETO-2465018

Acórdão 8509/2021 - Primeira Câmara

VITAL DO RÊGO

Adoto como relatório, com os devidos ajustes de forma, a instrução elaborada no âmbito da Secretaria de Fiscalização de Pessoal (peça 19) , com a qual se manifestou de acordo o corpo gerencial daquela unidade técnica especializada (peça 20) , a seguir transcrita:
INTRODUÇÃO
Trata-se de ato inicial de concessão de pensão civil de João Bosco Renno Salomon, ex-docente da Fundação Universidade de Brasília, em favor de Marina Figueiredo Salomon, na condição de viúva.
O ato foi submetido, para fim de registro, à apreciação do Tribunal de Contas da União (TCU) , de acordo com o art. 71, inciso III, da Constituição Federal. O cadastramento e a disponibilização ao TCU ocorreram por intermédio do Sistema de Apreciação e Registro de Atos de Admissão e Concessões, na forma dos arts. 2º, caput e incisos I a VI, e 4º, caput, da Instrução Normativa - TCU 78/2018.
HISTÓRICO
Exame preliminar verificou a inclusão, na base de cálculo do benefício, de parcelas judiciais referentes à planos econômicos (URP e 28,86%) , à "opção"  (art. 193 da Lei 8.112/1990) e à incorporação de quintos, em desacordo com a jurisprudência do TCU.
Diante disso e considerando que o ato foi submetido à exame do Tribunal há mais de 5 anos, foi promovida a oitiva da interessada, nos termos do Acórdão 587/2011-TCU-Plenário, de relatoria do Ministro Valmir Campelo (peças 2 e 7) . 
Em resposta, a inativa apresentou, por meio de seu advogado, as alegações de defesa acostadas às peças 15 e 16. 
 EXAME TÉCNICO
Parcela judicial referente a planos econômicos (URP e 28,86%) 
Verifica-se, no ato em tela, a inclusão, na base de cálculo do benefício, de parcelas judiciais referente à planos à URP (26,05%) , nos valores de R$ 1.052,33 e R$ 514,52, e ao percentual de 28,86%, no valor de R$ 1.565,50 (peça 6) . 
O TCU tem por indevido o pagamento de percentuais relativos a planos econômicos, ainda que amparado por sentenças judiciais. Quanto a essa questão, é entendimento pacífico nesta Corte que essas parcelas não se incorporam indefinidamente aos vencimentos, pois têm natureza de antecipação salarial, sendo devidas somente até a reposição das perdas salariais havidas até então, o que ocorre na primeira data-base seguinte àquela que serviu de referência ao julgado. Nesse sentido, são inúmeros os arestos desta Corte, a exemplo do Acórdão 15722/2018-TCU-Primeira Câmara, de relatoria do Ministro Walton Alencar Rodrigues, e do Acórdão 1408/2019-TCU-Primeira Câmara, relatado pelo Ministro Bruno Dantas.
Assim, no que se refere ao pagamento de percentuais relativos a planos econômicos, a jurisprudência deste Tribunal, a exemplo do paradigmático Acórdão 2161/2005-TCU-Plenário, relatado pelo Ministro Walton Alencar Rodrigues, cristalizou-se no sentido de que: a) o pagamento destacado de vantagem decorrente de plano econômico deferida por sentença judicial não deve extrapolar a data-base seguinte à que serviu de referência ao julgado; b) vantagem decorrente de plano econômico não se incorpora à remuneração, a menos que orientação em sentido contrário esteja expressamente fixada na decisão judicial que a concedeu; c) quando a sentença judicial determinar expressamente incorporação de vantagem decorrente de plano econômico à remuneração, tal parcela deve ser paga  sob forma de vantagem pessoal nominalmente identificada (valores, e não percentuais) , sujeita exclusivamente aos reajustes gerais do funcionalismo e sem incidência do respectivo percentual sobre qualquer outra parcela.
Nesse sentido, prospera a posição firmada por ocasião da prolação do Acórdão 1857/2003-TCU-Plenário (Relator: Ministro Adylson Motta) , de que, "excetuada a hipótese de a decisão judicial haver expressamente definido que a parcela concedida deva ser paga mesmo após o subsequente reajuste salarial, deve prevalecer a justa Súmula 322 do TST, cabendo a este Tribunal de Contas considerar ilegal o ato concessório, determinando a sustação dos pagamentos indevidos".
 A adoção de tal solução por parte do TCU constitui efetiva defesa da coisa julgada, pois estender o pagamento de parcelas antecipadas para além da data-base, sem expressa determinação judicial nesse sentido, seria extrapolar os limites do próprio julgado, consistindo em erro do gestor de pessoal na execução da ordem judicial.
 Apesar das diversas liminares concedidas em Mandados de Segurança impetrados por associações de servidores da FUB a fim de garantir o pagamento da URP, foi prolatada, no âmbito do MS 25.678/STF, de autoria da Associação dos Aposentados da Fundação Universidade de Brasília (AposFUB) , sentença, transitada em julgado, que considera indevido o pagamento da parcela, uma vez que não há de se falar em ofensa à coisa julgada ou decadência quanto à decisão do TCU de julgar ilegais e mandar cessar os pagamentos decorrentes de atos dos quais conste tal rubrica.
 Recentemente, ao analisar situação análoga, esse Tribunal se pronunciou, por meio do Acórdão 1880/2018-TCU-Segunda Câmara, relatado pelo Ministro Augusto Nardes, pela ilegalidade da inclusão da URP nos proventos de ex-servidores da FUB e pela suspensão de seu pagamento, uma vez que a jurisprudência do STF vem se firmando nesse sentido, a exemplo da decisão supramencionada, proferida no âmbito do MS 25.678/STF. 
 Destarte, resta irregular o pagamento atual da parcela.
Parcela judicial referente à "opção" (art. 193 da Lei 8.112/1990) 
 Identificou-se ainda, no contracheque do instituidor que serviu de base ao cálculo do benefício, parcela relativa à "opção", no valor de R$ 3.512,27, a qual foi considerada ilegal pelo TCU quando da apreciação do ato de aposentadoria do instituidor no âmbito do TC Processo 019.876/2005-8, mediante o Acórdão 3553/2007-TCU-Segunda Câmara, relatado pelo Ministro José Jorge. 
 A defesa alega que, segundo informações prestadas pela FUB, a parcela fora concedida com base nas Decisões 40 e 41, de 16 de março de 1994 do TCU e que Administração estaria impedida de rever seu pagamento, pois há muito a situação se encontra acobertada pela decadência.
 Sobre a alegação, cabe ressaltar que as citadas Decisões não reconhecem o pagamento da vantagem a servidor que não tenha cumprido os requisitos temporais dispostos no art. 193 da Lei 8.112/1990, in verbis:
Art. 193. O servidor que tiver exercido função de direção, chefia, assessoramento, assistência ou cargo em comissão, por período de 5 (cinco) anos consecutivos, ou 10 (dez) anos interpolados, poderá aposentar-se com a gratificação da função ou remuneração do cargo em comissão, de maior valor, desde que exercido por um período mínimo de 2 (dois) anos.
 Impende registrar que, nos termos do Acórdão 2076/2005-TCU-Plenário, esta Corte de Contas decidiu por considerar legais as concessões de aposentadorias e pensões de cujos atos conste a vantagem "opção", desde que os interessados tenham satisfeito, até 18/1/1995, os requisitos estabelecidos no art. 193, da Lei 8.112/1990. Deixou-se, por esse julgado, de exigir a implementação, até aquela data, dos requisitos para a aposentação em qualquer modalidade. 
 Em atenção aos princípios da segurança jurídica, da boa-fé e da isonomia, o mesmo Acórdão 2.076/2005 esclareceu, ainda, que a determinação constante do item 8.5 da Decisão 844/2001-Plenário (relator: Ministro Paulo Affonso Martins de Oliveira) , com a redação dada pelo referido Acórdão, tendente a excluir a parcela "opção" derivada exclusivamente da vantagem de quintos ou décimos, não se aplicaria aos atos de aposentadoria expedidos com base no entendimento decorrente das Decisões Plenárias 481/1997 e 565/1997 (relator: Marcos Vinicios Vilaça) , e já publicados no órgão de imprensa oficial até 25/10/2001, data da publicação da Decisão 844/2001. 
 Acerca da decadência, a jurisprudência do TCU e do STF são cristalinas no sentido de que de que os atos de aposentadoria, reforma e pensão têm natureza jurídica de atos complexos, só se aperfeiçoando com o registro do TCU. A aplicação do instituto da decadência administrativa no âmbito desse Tribunal, quando do exercício de sua competência constitucional de apreciação de atos de pessoal para fins de registro, já foi amplamente debatida nesta Corte, inclusive com a edição da Súmula TCU 278, a seguir transcrita: 
Os atos de aposentadoria, reforma e pensão têm natureza jurídica de atos complexos, razão pela qual os prazos decadenciais a que se referem o § 2º do art. 260 do Regimento Interno e o art. 54 da Lei nº 9.784/99 começam a fluir a partir do momento em que se aperfeiçoam com a decisão do TCU que os considera legais ou ilegais, respectivamente.
 Logo, o longo decurso de prazo não tem o condão de tornar legais os atos eivados de vícios. O decurso do prazo leva tão somente à obrigatoriedade da instauração do contraditório por esta Corte de Contas, o que foi observado no caso em exame.
Parcelas referentes à incorporação de funções (quintos) 
 Constatou-se ainda que integram o benefício parcelas decorrentes de incorporação de quintos pelo instituidor, nos valores de R$ 1.975,20 (VPNI ART.62-A LEI 8112/90) e R$ 3.732,23 (judicial) , superiores ao permitidos pelo TCU. 
 A defesa alega que a revisão das parcelas ofende a sentença transitada em julgado proferida nos autos do Mandado de Segurança 0001338-29.2000.4.01.3400, ratificada pelo E. Tribunal Regional Federal da 1ª Região e pelo Supremo Tribunal Federal, que conferiu ao instituidor a incorporação dos quintos, garantindo a irredutibilidade de vencimentos e proventos.
 De acordo com a firme jurisprudência do TCU, é legítima a incorporação de quintos de função comissionada (quintos de FC) com base nos critérios definidos pela Portaria - MEC 474/1987. Contudo, é ilegítima a inclusão na base de cálculo da vantagem os reajustes concedidos pelas leis subsequentes que reestruturaram as carreiras das instituições federais de ensino ao longo do tempo, a teor do Acórdão 1283/2006-TCU-Segunda Câmara, de relatoria do Ministro Walton Alencar Rodrigues.
 As sentenças judiciais que garantem a percepção das funções comissionadas com base na Portaria - MEC 474/1987 não determinam que a vantagem do artigo 193 da Lei 8.112/1990 ou os quintos da função correspondente (art. 62 da Lei 8.112/1990) devam ser calculados para sempre com base nos parâmetros da Portaria - MEC 474/1987, mesmo sobre novos planos de carreira, e incluindo vantagens criadas posteriormente.
 Se as sentenças judiciais determinassem esse modo de cálculo, equivaleria a reconhecer direito adquirido a regime de vencimentos, o que é repelido pela jurisprudência do Supremo Tribunal Federal, a exemplo do RE 241.884-ES.
 As sentenças judiciais limitam-se a coibir decessos remuneratórios decorrentes da transformação das funções comissionadas (FC) em cargos de direção (CD) , conforme determinado pela Lei 8.168/1991.
 As razões pelas quais o TCU adotou esse entendimento estão muito bem explicadas no voto condutor do Acórdão 835/2012-TCU-Plenário, de relatoria do Ministro Augusto Nardes. Nesse acórdão, estão definidos os critérios para o cálculo das incorporações de quintos e opção dos servidores aposentados das instituições federais de ensino. São eles os seguintes:
	a) para os servidores que não ajuizaram ações judiciais (ou para os que o fizeram, mas não lograram êxito, em decisão transitada em julgado) , as parcelas de quintos com amparo na Portaria - MEC 474/1987, desde que tenham iniciado o seu exercício até 31/10/1991, devem ser pagas sob a forma de vantagem pessoal nominalmente identificada (VPNI) , ajustando-se o valor da parcela ao que era devido em 1/11/1991, data de eficácia da Lei 8.168/1991, atualizada, desde então, exclusivamente pelos reajustes gerais concedidos ao funcionalismo, conforme preceitua o art. 15, § 1º, da Lei 9.527/1997;
	b) para os servidores que obtiveram decisões judiciais favoráveis já transitadas em julgado, confirmadas em grau de recurso, os quintos de FC devem ser calculados adequando-se o valor nominal às condições deferidas na sentença, de modo que a quantia inicial seja apurada na data da publicação do provimento jurisdicional de 1º grau e, a partir daí, transformada em VPNI, atualizada, desde então, exclusivamente pelos reajustes gerais concedidos ao funcionalismo, conforme preceitua o art. 15, § 1º, da Lei 9.527/1997.
 Segundo informação constante do ato de aposentadoria do instituidor, este conquistou o direito à incorporação de 4/5 de CD-2 e 1/5 de DAS 101.3, o que, segundo a jurisprudência do TCU (Acórdão 1915/2012-TCU-Plenário) , corresponde à soma de R$ 4.238,70 (R$ 4.014,14 + R$ 224,56) . Em vez disso, as parcelas referentes à quintos que integram a base de cálculo do benefício totalizam R$ 5.707,44 (R$ 1.975,20 + R$ 3.732,23) , valor superior, portanto, ao valor devido, o que torna ilegal seu pagamento. 
CONCLUSÃO
 Tendo em vista as análises realizadas no ato em epígrafe, cabe considerar ilegal e recusar o registro da concessão de pensão civil a Marina Figueiredo Salomon, face à inclusão, na base de cálculo do benefício, de parcelas judiciais advindas de planos econômicos, de quintos em valor superior ao permitido, e da "opção", vantagem essa considerada indevida pelo TCU quando da apreciação do ato de aposentadoria do instituidor.
PROPOSTA DE ENCAMINHAMENTO
 Ante o exposto, e de conformidade com o preceituado nos artigos 71, III, da Constituição Federal de 1988; 1º, V, e 39, II, da Lei 8.443/1992; e 1º, VIII, e 259, II, do Regimento Interno/TCU, propõe-se:
1.1. considerar ilegal e recusar o registro do ato inicial de pensão em favor de Marina Figueiredo Salomon (CPF: XXX.390.791-XX) ;
1.2. dispensar o ressarcimento das quantias indevidamente recebidas de boa-fé, consoante o disposto no Enunciado 106 da Súmula de Jurisprudência do TCU; 
1.2.1. determinar à Fundação Universidade de Brasília que:
1.2.2. faça cessar os pagamentos decorrentes do ato impugnado, comunicando ao TCU, no prazo de quinze dias, as providências adotadas, nos termos dos art. 262, caput, do Regimento Interno do TCU, 8º, caput, da Resolução - TCU 206/2007;
1.2.3. emita novo ato de pensão civil, livre das irregularidades apontadas, e o submeta ao TCU no prazo de trinta dias, nos termos dos arts. 262, § 2º, do Regimento Interno do TCU;
1.2.4. informe à interessada o teor o acórdão que for prolatado, alertando-a de que o efeito suspensivo proveniente de eventual interposição de recurso junto ao TCU não a exime da devolução dos valores indevidamente percebidos após a notificação, em caso de não provimento desse recurso; 
1.2.5. encaminhe ao TCU, no prazo de trinta dias, comprovante da data de ciência da interessada, nos termos do art. 4º, § 3º, da Resolução - TCU 170/2004.
O Ministério Público, representado nos autos pelo Procurador Dr. Sergio Ricardo Costa Caribé, manifestou-se de acordo com a proposição da unidade técnica (peça 23) . 
É o Relatório.

Felipe Machado Kneipp Salomon (OAB/DF 38.308).

Procurador Sergio Ricardo Costa Caribé.

PENSÃO CIVIL. PARCELAS DECORRENTES DA URP (26,05%) E DO PERCENTUAL DE 28,86% INCLUÍDAS NOS PROVENTOS DE PENSÃO. AUSÊNCIA DE AMPARO JUDICIAL PARA MANUTENÇÃO DAS REFERIDAS PARCELAS NO CÁLCULO DO BENEFÍCIO. PAGAMENTO IRREGULAR DA PARCELA DENOMINADA "FC JUDICIAL", COM FUNDAMENTO NA PORTARIA MEC 474/1987. INCLUSÃO IRREGULAR, NOS PROVENTOS DE PENSÃO, DA VANTAGEM DENOMINADA OPÇÃO DADA PELO ART. 193 DA LEI 8.112/1990 JÁ CONSIDERADA ILEGAL NA APOSENTADORIA DO INSTITUIDOR. OITIVA. ILEGALIDADE. NEGATIVA DE REGISTRO. DETERMINAÇÕES.

PENSÃO CIVIL (PCIV)

Secretaria de Fiscalização de Pessoal (Sefip).

Em exame, ato de concessão de pensão civil emitido pela Fundação Universidade de Brasília e instituído pelo ex-servidor João Bosco Renno Salomon em favor da beneficiária Marina Figueiredo Salomon. O mencionado instituidor foi aposentado no cargo de Professor Titular, na data de 12/2/1992. O ato de pensão em epígrafe teve vigência a partir de 26/9/2005 sendo que o ato Sisac respectivo foi disponibilizado ao TCU na data de 4/11/2005. Também vale observar que os proventos da pensão em análise não guardam paridade com a remuneração do cargo ocupado pelo instituidor, sendo que o cálculo do benefício observou o regramento dado pela Lei 10.887/2004. 
Ao analisar a concessão, a Sefip identificou a inclusão irregular, no cálculo do benefício inicial da pensão, das seguintes rubricas: (i) parcelas judiciais decorrentes da URP (26,05%) e do percentual de 28,86%; (ii) parcela judicial referente à incorporação de quintos de função com base na portaria MEC 474/1987 em valor superior ao devido ao instituidor; (iii) parcela denominada "opção", dada pelo art. 193 da Lei 8.112/1990 que foi considerada ilegal nos proventos de aposentadoria do instituidor pelo Acórdão 3553/2007-TCU-Segunda Câmara. Considerando que o ato em questão foi disponibilizado ao TCU há mais de 5 anos, a unidade técnica oportunizou à beneficiária de pensão, nos termos do Acórdão 587/2011-TCU-Plenário, as garantias constitucionais atinentes ao contraditório e à ampla defesa (peças 1, 2 e 7) .
Após ter sido notificada acerca das irregularidades identificadas em seu ato de pensão civil, a interessada, por intermédio de seu advogado constituído, apresentou suas razões que foram juntadas nas peças 15 e 16. Em síntese, os argumentos trazidos para justificar os pagamentos inquinados na pensão em comento são os seguintes: (i) o pagamento da URP está amparado pelo Mandado de Segurança 26.156; (ii) o pagamento da parcela referente à incorporação de quintos estaria suportado por decisão judicial proferida nos autos do Mandado de Segurança 2000.34.00.001340-8/DF, que tramitou na 4ª Vara Federal da Seção Judiciária do Distrito Federal; (iii) decadência do art. 54 da Lei 9.784/1999; (iv) ofensa à coisa julgada.
Depois de analisar informações e argumentos constantes dos autos, a Sefip entendeu que eles não são hábeis a justificar a continuidade dos pagamentos irregulares. No caso da URP, a unidade técnica sustenta que:
"Recentemente, ao analisar situação análoga, esse Tribunal se pronunciou, por meio do Acórdão 1880/2018-TCU-Segunda Câmara, relatado pelo Ministro Augusto Nardes, pela ilegalidade da inclusão da URP nos proventos de ex-servidores da FUB e pela suspensão de seu pagamento, uma vez que a jurisprudência do STF vem se firmando nesse sentido, a exemplo da decisão supramencionada, proferida no âmbito do MS 25.678/STF". (destaque acrescido) 
No que tange a parcela referente à "opção", a unidade técnica sustenta que a referida vantagem foi considerada ilegal pelo TCU quando da apreciação do ato de aposentadoria do instituidor no âmbito do TC Processo 019.876/2005-8, mediante o Acórdão 3553/2007-TCU-Segunda Câmara, sendo irregular a inclusão da vantagem no cálculo da pensão.
Em relação à parcela judicial referente à incorporação de quintos, que foi incluída no benefício de pensão, a Sefip sustenta que ela está acima dos valores de referência considerados legais pela jurisprudência do TCU, que tem por referência o Acórdão 1915/2012-TCU-Plenário.
Ao final, a Sefip propõe considerar ilegal o ato em apreço e determinar a exclusão do cálculo do benefício de partida, das parcelas referentes à URP, ao percentual de 28,86% e à vantagem denominada opção. A UT propõe, também, a correção do valor de quintos de função incorporados pelo inativo e incluído no benefício de pensão.
Em sua manifestação regimental, o Ministério Público junto ao TCU, em cota singela de participação, ratificou a proposta formulada pela unidade técnica.
-II-
No mérito, consoante sustentam os pareceres precedentes, não há dúvidas de que esta Corte de Contas tem por indevido o pagamento da parcela denominada à URP (26,05%) , incluída no benefício inicial de pensão. Isto porque é entendimento pacífico neste Tribunal que os pagamentos dos percentuais relativos a planos econômicos, como no caso em análise, não se incorporam indefinidamente aos proventos em decorrência de sua natureza de antecipação salarial, sendo devidos somente até a reposição das perdas salariais havidas até então, o que ocorre na primeira data-base seguinte àquela que serviu de referência ao julgado. Observo que é nesse sentido, também, o entendimento majoritário do STF acerca do assunto, a exemplo do decidido no âmbito do MS 25.678 (STF) .
9.1.	No caso específico dos presentes autos, entendo que assiste razão à Sefip, contudo, por fundamentos diversos daqueles sustentados pela unidade técnica. Observo que nas razões apresentadas nas peças 15 e 16, a beneficiária argumenta que a parcela decorrente da URP está protegida pelo Mandado de Segurança 26.156/DF, impetrado pela Associação dos Docentes da Universidade de Brasília - Seção Sindical do Andes-SN.
9.2.	Verifico que o instituidor da pensão em epígrafe, o Sr. João Bosco Renno Salomon ocupava o cargo de professor titular, tendo falecido na data de 26/09/2005 quando se encontrava já aposentado. Ocorre, entretanto, que o Mandado de Segurança 26.156/DF, impetrado pelo Sindicato mencionado, foi autuado no STF, na data de 13/9/2006, e teve a liminar deferida em 1/11/2006, 1 ano, 1 mês e 11 dias depois do falecimento do instituidor. 
9.3.	Diante desse caso concreto, é pertinente traçar, ainda que de forma simplificada, o alcance da legitimidade ativa das entidades associativas, sejam elas sindicatos ou associações. Para tanto, valho-me das lições do saudoso Ministro Teori Zavascki. Para ele "a Constituição Federal, em notável medida de estímulo e prestígio às ações coletivas, criou duas importantes hipóteses de legitimação ativa: a das entidades associativas e a das entidades sindicais. A primeira, no art. 5º, inciso XXI: as entidades associativas, quando expressamente autorizadas, têm legitimidade para representar seus filiados judicial ou extrajudicialmente. E a segunda, no art. 8º, inciso III: Ao sindicato cabe a defesa dos direitos e interesses coletivos ou individuais da categoria, inclusive em questões judiciais ou administrativas".  
9.4.	Partindo dessa lição, observo que a legitimação dos sindicatos se dá, segundo a Constituição e de acordo com a doutrina, por substituição processual. Nesse caso, o rol de beneficiários substituídos não precisa autorizar que a entidade os represente em demandas judiciais ou extrajudiciais. Portanto, para constar do rol de substituídos é necessária a filiação legal ao sindicato.
9.5.	Nesse contexto, importa observar que o Mandado de Segurança impetrado pela ANDES não ampara a beneficiária da pensão em epígrafe, porquanto no momento da impetração, o instituidor já havia falecido há mais de um ano. Assim, ele já não mais se encontrava filiado à referida entidade sindical.
9.6.	Ademais, vale mencionar que o referido sindicato apenas representa os docentes, sejam ativos ou inativos. Nesse sentido, dispõe o art.8º do estatuto da entidade:
"Art. 8º. São sindicalizados ao ANDES-SINDICATO NACIONAL todos os docentes das IES públicas ou privadas, de todo o país, que junto a ele requeiram sua sindicalização.
§ 1º. Docentes, para efeito deste Estatuto, são os que exercem atividades de magistério, seja na educação básica ou da educação superior e respectivas modalidades, nas IES de todo o país.
§ 2º. O disposto neste artigo aplica-se aos docentes aposentados, em disponibilidade ou desempregados.
§ 3º. A sindicalização dar-se-á por intermédio da SEÇÃO SINDICAL, da AD-SEÇÃO SINDICAL, ou da SEÇÃO SINDICAL MULTIINSTITUCIONAL e, nas IES onde esta não existir, por intermédio da secretaria regional." (destaques acrescidos) .
9.7.	Portanto, observo que a decisão que concedeu liminar em favor da categoria representada pela ANDES não alcança a pensionista, já que ela não estava entre os substituídos legais pelo sindicato. Além disso, no caso dos autos, reitero que o writ sequer havia sido impetrado no momento em que o Sr. João Bosco Renno Salomon faleceu, fato que descaracteriza por completo suposto amparo dessa decisão para manter o pagamento da URP nos proventos de pensão percebidos pela Sra. Marina Figueiredo Salomon. Assim, não resta outra medida senão excluir, dos proventos da pensão em análise, parcela referente à URP.
Entendo válida a conclusão da Sefip para a incorporação de quintos, mas também por fundamentos diversos, já que os cálculos apresentados pela unidade técnica na "instrução modelo" de peça 19 contém equívocos. No que diz respeito à incorporação de quintos de FC judicial, observo que, de fato, a decisão judicial proferida nos autos do Mandado de Segurança 2000.34.00.001340-8/DF, que tramitou na 4ª Vara Federal da Seção Judiciária do Distrito Federal garantiu, ao instituidor, a equiparação dos 4/5 da CD-2 incorporados administrativamente à função "FC-02", efetivamente ocupada pelo ex-servidor.
10.1.	Compulsando o TC Processo 019.876/2005-8, verifiquei que, na prática, o instituidor fez jus às seguintes incorporações, que poderiam ser incluídas no cálculo da pensão:
- Rubrica "VPNI ART.62-A LEI 8112/90 - AP".
	Função incorporada
	Valor total por função incorporada

	4/5 de CD 2 (antes FC-02) (1970 a 1974) (*) 
	R$ 1.750,65

	1/5 de DAS 3 (1986 a 1987) 
	R$ 224,56

	Total 
	R$ 1.975,21

 (*) Informações constantes do ato de aposentadoria do Sr. João Bosco Renno Salomon, nos autos do TC Processo 019.876/2005-8.
- Rubrica Judicial que se refere a complementação do valor administrativo incorporado a título de CD 2 para a FC-02.
	Função equiparada judicialmente
	Valor referente a 4/5 de FC-02 (*) 
 (A) 
	Valor percebido administrativamente a título da incorporação de 4/10 de CD 3
 (B) 
	Valor judicial referente a equiparação
- (B) 

	4/5 de FC-02 (1970 a 1974) 
	R$ 4.373,46
	R$ 1.750,65
	R$ 2.622,81

 (*) Consoante o Acórdão 1915/2012-TCU-Plenário
10.2.	Portanto, a parcela judicial complementar deveria remunerar a diferença referente à equiparação no valor de R$ 2.622,81, e não os R$ 3.732,23 incluídos no cálculo da pensão por ocasião do óbito do instituidor. Observo que o ajuste que se faz necessário na referida rubrica judicial faz cumprir os exatos termos da decisão judicial que garantiu ao instituidor a incorporação de 4/5 de FC-02, não havendo que se falar em descumprimento de decisão judicial ou ofensa à coisa julgada. Irregular, portanto, o referido pagamento, cabendo determinação para que a parcela judicial seja devidamente ajustada.
Em relação à inclusão da parcela decorrente da opção prevista no art. 193 da Lei 8.112/1990 nos proventos da pensão em análise, observo que tal parcela já havia sido considerada ilegal nos proventos de aposentadoria do instituidor, consoante decidiu esta Corte de Contas por meio do Acórdão 3553/2007-TCU-Segunda Câmara. Na referida decisão restou consignado no subitem 9.4.2 a seguinte determinação endereçada à fundação Universidade de Brasília:
9.4.2. suspenda, no prazo de 15 (quinze) dias, os pagamentos da parcela "Opção" evidenciada no ato de fls. 43/47, em favor de João Bosco Renno Salomon, sob pena de responsabilidade solidária da autoridade administrativa omissa;
11.1.	Isso, porque, o inativo não exerceu função por período de cinco anos consecutivos ou dez anos interpolados, requisitos previstos no art. 193 da Lei 8.112/1990, consoante se observa nos formulários de aposentadoria constantes do TC Processo 019.876/2005-8. 
Observo, ainda, que não há respaldo para inclusão da vantagem referente ao percentual de 28,86% no benefício da pensão em análise. Acerca da mencionada rubrica, discute-se o pagamento de um percentual inicialmente concedido aos militares que foi, posteriormente, assegurado por meio de decisão judicial a uma parcela de servidores civis. Ocorre que, após o provimento judicial que beneficiou alguns grupos de servidores, a administração estendeu aos demais o referido percentual, por meio da Medida Provisória 1.704/1998, reeditada até a Medida Provisória 2.169-43/2001. 
12.1.	Contudo, ao fazer isso, pagou-se novamente a referida parcela a servidores que já a estavam recebendo em decorrência de decisões judiciais. Nesse caso, no momento em que a administração passa a atender voluntariamente, por meio do pagamento administrativo, o pleito dos grupos de servidores que judicializaram a questão, as decisões judiciais que até então vinham produzindo seus efeitos, compelindo a administração a pagar o percentual, chegam ao termo final de seu efeito, visto que a "injustiça atacada" deixa de existir (já que o percentual solicitado no âmbito do Poder Judiciário passou a ser pago de forma espontânea pela administração) .
12.2.	Assim, a decisão judicial cumpriu integralmente seu objeto não havendo qualquer razão para que a parcela continue a ser paga duas vezes aos servidores que judicializaram a questão sob pena de se ferir o princípio da isonomia. Por esta razão, a parcela mencionada não poderia integrar o cálculo do benefício de pensão concedida em favor da Sra. Marina Salomon, eis que ilegítimo o referido pagamento nos proventos de aposentadoria do instituidor.
 Afasto, por fim, os argumentos sustentados pela beneficiária no sentido de que a supressão ou ajuste das parcelas inquinadas estariam impossibilitados pela decadência administrativa. Isso porque, nos termos da jurisprudência do STF, os atos de concessão de pensão civil têm natureza complexa, nascendo de forma precária a partir da concessão pelo gestor competente e aperfeiçoando-se apenas após o registro pela Corte de Contas. Assim, o ato de pensão civil somente passa a estar plenamente formado (perfeito) , válido (aferição da legalidade com reflexo de definitividade perante a Administração) e eficaz (plenamente oponível a terceiros, deixando de apresentar executoriedade provisória) quando recebe o registro pela Corte de Contas. Portanto, não havendo o registro, não há que se arguir ofensa aos princípios mencionados. Ilegal, portanto, a concessão em análise.
	Ante o exposto, VOTO para que seja adotada a minuta de acórdão que ora trago ao exame deste Colegiado.
TCU, Sala das Sessões Ministro Luciano Brandão Alves de Souza, em 29 de outubro de 2019.
Ministro VITAL DO RÊGO 
Relator